【裁判字號】    92,訴,362
【裁判日期】    920820
【裁判案由】    偽造有價證券
【裁判全文】
臺灣基隆地方法院刑事判決                          九十二年度訴字第三六二號
    公  訴  人  臺灣基隆地方法院檢察署檢察官
    被      告  乙○
    指定辯護人  甲○○
右列被告因偽造有價證券案件，經檢察官提起公訴（九十二年度偵緝字第一九三號）
，本院判決如左：
    主  文
乙○無罪。
    理  由
一、公訴意旨略以：緣被告乙○前於八十八年四月十日及八十九年一月十五日先後兩
    次參與郭賴鳳擔任會首之民間互助會，每會均為新台幣（下同）兩萬元並擁有三
    個會份，嗣渠三個會份均得標，且自九十年十二月十五日起即未繼續繳納死會會
    款。被告為擔保其清償死會之會款共一百七十二萬元，乃於九十一年五月七日在
    台北縣中和市某處渠所經營之麵包店內，意圖供行使之用而以「柳雅芬」之名接
    續簽發如附表所示之六張本票，並交付予告訴人丙○○（會首郭賴鳳之子），表
    示擔保屆期清償之意。惟被告屆期並未依約清償且逃逸無蹤，而告訴人丙○○於
    九十一年十二月間向本院聲請就前揭六張本票中已屆期之兩張准許強制執行，方
    知本票發票人並非「柳雅芬」，丙○○始知受騙。因認被告所為涉犯刑法第二百
    零一條第一項之偽造有價證券罪嫌云云。
二、按犯罪事實應依證據認定之，無證據不得推定其犯罪事實；又不能證明被告犯罪
    者，應諭知無罪之判決；刑事訴訟法第一百五十四條、第三百零一條第一項分別
    定有明文。又犯罪事實之認定，應憑真實之證據，倘證據是否真實尚欠明確，自
    難以擬制推測之方法，為其判斷之基礎；而認定犯罪事實之證據係指足以認定被
    告確有犯罪行為之積極證據而言，該項證據自須適合於被告犯罪事實之認定，始
    得採為斷罪資料，最高法院著有五十三年台上字第六五六號、二十九年上字第三
    一○五號判例可參。且刑事訴訟上證明之資料，無論其為直接或間接證據，均須
    達於通常一般之人均不致有所懷疑，而得確信其為真實之程度，始得據為有罪之
    認定，若其關於被告是否犯罪之證明未能達此程度，而有合理懷疑之存在，致使
    無從形成有罪之確信，根據「罪證有疑，利於被告」之證據法則，即不得遽為不
    利被告之認定，亦有最高法院七十六年台上字第四九八六號判例可稽。其以情況
    證據（即間接證據）斷罪時，尤須基於該證據在直接關係上所可證明之他項情況
    事實，本乎推理作用足以確證被告有罪，方為合法，不得徒憑主觀上之推想，將
    一般經驗上有利被告之其他合理情況逕予排除，此觀諸最高法院三十二年上字第
    六七號判例自明。
三、公訴人認為被告涉有偽造有價證券罪嫌，係以：上開事實業據被告乙○坦承不諱
    ，核與告訴人丙○○證述情節相符，且有如附表所示之本票影本及會單、本院九
    十一年度票字第一二Ｏ一號民事裁定及告訴人之存款簿列印明細表一份為其論據
    。
四、訊據被告乙○堅決否認有偽造有價證券之行為，略以：「對於有標走三個會，都
    是死會沒有意見，那三會都用「柳雅芬」或「柳阿芬」的名字標，我自小覺得乙
    ○名字太土了，所以我從小對外都用「柳雅芬」或「柳阿芬」的名字。那三個死
    會原來會單上我就用「柳雅芬」、「柳阿芬」的名字。九十一年五月七日丙○○
    到中和市○○路上我工作的麵包店內找我，他要我還這會款，當時他去買了一本
    空白本票來，要我一次開六張本票給他，當時我是以「柳雅芬」名義開出去，我
    們協議分期來付，所以才開不同的發票日、到期日、金額。六張本票上「柳雅芬
    」的簽名、指印都是我的，所載地址是我娘家金山鄉美田村十九巷十三號三樓之
    地址，本票上記載這個地址，是因為丙○○住我娘家隔壁，他說這樣比較好聯絡
    」等語置辯。
五、經查：
  (一)依卷附且為告訴人丙○○與被告乙○共同是認之互助會會單影本二紙所載，被告
    上會時所用之姓名確為「柳雅芬」、「柳阿芬」。而告訴人丙○○復在審理中供
    稱：「（被告標走三個會，會首是你母親郭賴鳳？）是」、「（九十一年五月七
    日在中和保平路麵包店有找到被告？）是」、「（被告跟會都是用『柳雅芬』的
    名字？）沒錯」、「（六張本票是九十一年五月七日在麵包店被告開的？）是」
    、「（發票日、到期日、金額是你二人會商的結果？）是」、「（當時你是否知
    道她的本名叫乙○？）不知道，我母親他們都叫他『柳雅芬』」、「（本票上所
    載的地址是否被告娘家的地址？）沒錯」等語。綜合以上各節，可知被告辯稱渠
    一向以「柳雅芬」或「柳阿芬」之名對外行事，並非無稽，而告訴人與其母即會
    首郭賴鳳知悉此情，亦知被告娘家住在台北縣金山鄉美田村十九巷十三號三樓。
  (二)按「苟上訴人簽發上開爭執之本票一張交付被害人，以抵充利息，即以自己擔任
    票據之付款人，而自為權利義務之主體，該被害人亦知上訴人即為「余ＯＯ」，
    則上訴人之使用偏名「余ＯＯ」簽發本票，不僅無冒用他人名義偽造本票之犯意
    ，亦與所謂冒用他人名義偽造有價證券之要件不合，殊難以偽造有價證券罪相繩
    」、「署名，以證明其主體之同一性為已足，並不以簽署姓名為必要，即用化名
    、代名、偏名、筆名或僅簽名字，亦無不可。因之行為人如以其偏名為法律行為
    ，苟其偏名，係行之有年，且為社會上多數人所知，則該偏名已足以證明其主體
    之同一性，該行為人即無偽造他人名義之犯意」，最高法院著有八十一年度台上
    字第四一二六號、八十八年度台上字第七五一號判決可資參照。本件被告既以「
    柳雅芬」為別名而行之有年，復為告訴人與其母郭賴鳳所明知，則其在本票上以
    其別名「柳雅芬」簽名在發票人處，更在其旁捺有本人之指印，書寫為告訴人與
    其母郭賴鳳所知之渠娘家住址，被告顯然係以其本人為發票人而開立本票，無冒
    用他人名義偽造本票之犯意，與所謂冒用他人名義偽造有價證券之要件不合，殊
    難以偽造有價證券罪相繩。
  (三)此外復查無其他積極證據足認被告涉有公訴人所指之罪嫌，既不能證明被告犯罪
    ，揆諸上開說明，自應諭知被告無罪。
據上論斷，應依刑事訴訟法第三百零一條第一項，判決如主文。
本案經檢察官張志明到庭執行職務。
中      華      民      國    九十二    年      八      月    二十      日
                                  臺灣基隆地方法院刑事第三庭
                                        法  官    王  福  康
右正本證明與原本無異。
對於本件判決如有不服，應於收受送達後十日內，向本院提出上訴書狀，上訴於臺灣
高等法院，並按他造當事人之人數附具繕本。
                                        書記官    李  國  豪
中      華      民      國    九十二    年      八      月    二十二    日
【附表】
編號      到  期  日          金   額          票據號碼
一    九十一年六月二十日    三十八萬元         000000
0    0十一年十一月十五日  二十四萬元         000000
0    0十二年五月十五日    二十四萬元         000000
0    0十二年五月三十日    三十八萬元         000000
0    0十二年十一月十五日  二十四萬元         000000
0    0十三年五月十五日    二十四萬元         012881


司法院資訊處製作；財團法人民間司法改革基金會備份。
